【裁判字號】    94,訴,645
【裁判日期】    950731
【裁判案由】    貪污治罪條例
【裁判全文】
臺灣苗栗地方法院刑事判決               94年度訴字第645號
公  訴  人  臺灣苗栗地方法院檢察署檢察官
被      告  甲○○
選任辯護人  邱炎浚  律師
            謝清傑  律師
上列被告因貪污案件，經檢察官提起公訴（94年度偵字第2045號
），本院判決如下：
    主  文
甲○○連續依據法令從事公務之人員，利用職務上之機會，詐取
財物，處有期徒刑貳年。緩刑肆年。褫奪公權貳年。
    犯罪事實
一、甲○○自民國91年3 月間起擔任台灣省苗栗農田水利會（下
    稱苗栗農田水利會）工務組組長，負責苗栗農田水利會工程
    之規劃、設計、完工、結算等相關業務，依農田水利會組織
    通則第23條規定，為依據法令從事於公務之人員。甲○○明
    知因公奉派出差始得報支旅費（含交通費、住宿費、膳雜費
    ），竟利用擔任苗栗農田水利會工務組組長須視察轄內工程
    及參與各項會議之職務上機會，基於意圖為自己不法所有之
    概括犯意，自92年10月間起，明知如附表一所示之申報出差
    日期其已出境而未在國內，並未實際從事視察及參與會議之
    出差活動，仍連續於「出差核定單」、「出差旅費報告及收
    據」上，填寫附表一所示之不實出差時間及事由事項，以此
    詐術，先後向苗栗農田水利會請領如附表一所示之出差旅費
    ，並逐層報由不知情主計室主任謝孟蓁、總幹事蕭奕煇、會
    長洪東嶽審核，使其等陷於錯誤而核准，並依報請之數額於
    填報之月份發放，共計詐得新台幣（下同）6716元之差旅費
    。嗣經調取甲○○之出入境記錄核對後，始查知上情。
二、案經法務部調查局苗栗縣調查站報請臺灣苗栗地方法院檢察
    署檢察官偵查起訴。
    理  由
一、認定犯罪事實所根據的證據及理由
  (一)被告甲○○於本院審理時自白承認犯行（見審卷第89頁），
    且核與下述(二)至(四)之證據資料相符。
  (二)證人即苗栗農田水利會之人事室主任劉正廣與苗栗農田水利
    會主計室之二等佐理員范國森於警詢及偵訊中證述苗栗農田
    水利會人員報領差旅費之程序明確（見偵卷第10至11頁、第
    14至15頁、第40至42頁）。
  (三)復有內政部警政署入出境管理局入出境查詢結果2 紙及入出
    境查詢結果2 紙（見偵卷第17、36、49至50頁）在卷可憑，
    足證被告甲○○於附表一所示報請差旅費之出差日期，人已
    出境，事實上不可能從事出差公務。
  (四)此外，另有苗栗農田水利之出差旅費報告及收據影本、被告
    甲○○93年度請假一覽表、臺灣省苗栗農會水利會出差請示
    單影本、臺灣省苗栗農田水利會之支出傳票影本、苗栗農田
    水利會員工出差旅費經領清冊影本、臺灣省苗栗農會水利會
    收費收入書影本、臺灣省苗栗農會水利會出差核定單影本（
    見偵卷第12至13頁、16、18至29、46、58至72頁）附卷可稽
    。
  (五)綜上所述，被告之自白，核與事實相符，應堪採信。本件事
    證已臻明確，被告犯行堪以認定。
二、論罪科刑的理由：
  (一)核被告甲○○所為，係犯貪污治罪條例第5條第1項第2款之
    公務員利用職務上之機會詐取財物罪。另刑法第213條之公
    務員明知為不實事項而登載不實罪，以公務員對於「職務上
    所掌之公文書」為虛偽登載為其犯罪構成要件。如非公務員
    職務上所掌之公文書，縱有虛偽登載，亦無構成刑法第213
    條之公務員明知為不實事項而登載不實罪之可言。查本案被
    告所登載之「出差核定單」、「出差旅費報告及收據」，凡
    屬出差之後即可填載，資以申報請領出差旅費，難認此係被
    告因其上開職務而掌管之公文書，是被告並無構成刑法第21
    3條之公務員明知為不實事項而登載不實罪，併此敘明（臺
    灣高等法院臺中分院92年度上訴字第1722號判決意旨參照）
    。被告行為後，刑法業於94年2月2日經總統以華總一義字第
    09400014901 號令修正公布，並於95年7 月1 日施行（下稱
    新法，修正前刑法下稱舊法），參酌最高法院95年5 月23日
    刑事庭第八次會議決議，新法第2 條第1 項之規定，係規範
    行為後法律變更所生新舊法律比較適用之準據法，於新法施
    行後，應適用新法第2 條第1 項之規定（按：行為後法律有
    變更者，適用行為時之法律。但行為後法律有利於行為人者
    ，適用最有利於行為人之法律），為「從舊從輕」之比較。
    另於比較時應就罪刑有關之共犯、未遂犯、想像競合犯、牽
    連犯、連續犯、結合犯，以及累犯加重、自首減輕暨其他法
    定加減原因（如身分加減）與加減比例等一切情形，本於統
    一性及整體性原則，綜其全部罪刑之結果而為比較。本案涉
    及法律變更之部分經附表二所示比較新舊刑法之規定，以舊
    法（行為時法）有利於被告，依新法第2 條第1 項前段規定
    ，自應適用行為時之刑法，合先敘明。
  (二)被告所為前述10次之利用職務上機會詐取財物之行為，均時
    間緊接，觸犯構成要件相同之罪名，顯係基於概括犯意反覆
    為之，為連續犯，應依修正前刑法第56條之規定，論以一罪
    ，並依法加重其刑。
  (三)本件被告所詐得財物在5 萬元以下，且犯罪情節輕微，應依
    貪污治罪條例第12條第1 項之規定減輕其刑，又刑有加重、
    減輕事由者，依法先加後減之。又按貪污治罪條例第8 條第
    2 項前段規定：犯第4 條至第6 條之罪，在偵查中自白，如
    有所得並自動繳交全部所得財物者，減輕其刑。細繹其立法
    意旨，可知該條減刑之要件需在「偵查中」自白犯罪事實，
    且如有所得並自動繳交「全部」所得財物，始足證行為人確
    已有悛悔向善之意，始有減輕其刑以鼓勵自新之必要。查本
    件被告雖於偵查中向苗栗農田水利會繳回部分犯罪所得，有
    臺灣省苗栗農田水利會收費收入書1 紙附卷可稽（見偵卷第
    46頁），但並未於偵查中自白犯行，嗣於審理時始坦承犯罪
    ，並將其餘犯罪所得悉數繳回，有臺灣省苗栗農田水利會收
    費收入書2 紙附卷可稽（見本院審卷第104 、105 頁），是
    被告自與該條規定應予減輕之要件不符，而無該條之適用，
    併此敘明。
  (四)查被告無任何犯罪紀錄，有臺灣高等法院被告前案紀錄表附
    卷可稽，素行良好，其犯後亦已坦承犯行，深具悔意，態度
    良好，而本案犯罪所得不高，且被告已於偵審中先後自動將
    犯罪所得全數繳回苗栗農田水利會，已如前述，情節尚屬輕
    微，其一時貪念而觸法，苟仍處以法定最低本刑，猶嫌過重
    ，亦不符罪刑相當原則，爰依新刑法第59條之規定，遞減輕
    其刑（新法第59條之規定，為法院就刑之酌減認定標準見解
    之明文化，非屬法律之變更，故應依裁判時法為之，有最高
    法院95年5 月23日刑事庭第八次會議決議意旨可資參照）。
  (五)量刑理由說明：
    (1)爰審酌被告為貪得小利，竟藉職務上機會詐取財物，行為
      誠屬可議，惟其手段尚非重大，所得財物亦不多，且已自
      動繳交全數所得，其犯後亦已坦承犯行，有坦承悔過之具
      體表現，並有效節省司法資源，參以被告並無任何犯罪前
      科紀錄，已如前述，素行良好，且其任職苗栗農田水利會
      期間表現優異，有多次敘獎之紀錄，有苗栗農田水利會令
      函、考績通知書影本等附卷可稽（見審卷第第107 至150
      頁），併參酌其於審理時捐贈8 萬元予財團法人臺灣更生
      保護會苗栗分會作為公益金，有該會收據1 份在卷可佐（
      見審卷第94頁），及其生活狀況、品行、智識程度、犯罪
      之動機、目的、手段、所生危害等一切情狀，爰量處如主
      文所示之刑，並依貪污治罪條例第17條及修正前刑法第37
      條第2 項之規定，宣告褫奪公權2 年。
    (2)查被告前無任何前科記錄，素行尚佳，且其從事公職期間
      ，服務成績良好，而被告尚需扶養3 名子女（有全戶戶籍
      謄本附本院卷151 至153 頁），其因一時失慮，致罹刑典
      ，然事後坦承犯行，深表悔悟，並捐贈公益金予財團法人
      臺灣更生保護會苗栗分會，犯後態度良好，信被告歷此教
      訓當知警惕，應無再犯之虞，本院綜核各情，認暫不執行
      其刑為當，併予宣告緩刑4 年，以勵自新（緩刑規定應無
      新舊法比較問題，蓋刑法第2條第1項所處理之情形，僅限
      於行為可罰性的法律規範變更適用關係，緩刑規定此種刑
      之宣告規範發生變更時，其適用關係必須是以裁判時之法
      律為準，最高法院95年度第8次刑事庭會議決議參照）。
  (六)沒收部分：
    另按貪污治罪條例第10條第1 項固規定犯第4 條至第6 條之
    罪者，其所得之財物，應予追繳。然該條之規定係以所得者
    為限，其無所得或已發還者，自無從再為追繳或發還之諭知
    （最高法院54年度臺上字第265 號判例意旨參照）。查被告
    於偵查及審理中已先後將所詐取之財物，悉數歸還予被害人
    即臺灣省苗栗農田水利會乙節，已如前所認定，自無庸再諭
    知追繳該所得之財物，附此敘明。
三、適用法律依據：
  (一)刑事訴訟法第299 條第1 項前段。
  (二)貪污治罪條例第5 條第1 項第2 款、第12條第1 項、第17條
    、第19條。
  (三)刑法第2 條第1 項前段、刑法第11條、修正前刑法第33條、
    修正前刑法第56條、修正前刑法第37條第2 項、刑法第59條
    、刑法第74條第1 項第1 款。
本案經檢察官魏宏安到庭執行職務。
中    華    民    國    95    年    7     月    31    日
                  刑事第二庭  審判長法  官  林燦都
                                    法  官  楊台清
                                    法  官  顧正德
以上正本證明與原本無異。
如不服本判決，應於判決送達後10日內向本院提出上訴狀（應抄
附繕本）。告訴人或被害人如對於本判決不服者，應具備理由請
求檢察官上訴，其上訴期間之計算係以檢察官收受判決正本之日
期為準。
                                    書記官  廖鳳美
中    華    民    國    95    年    8     月    7     日
附表一：
┌──┬──────┬──────┬────────┬───┬──────┐
│編號│申報出差日期│出境期間    │申報出差事由及地│詐領金│備註        │
│    │            │            │點              │額（新│            │
│    │            │            │                │台幣）│            │
├──┼──────┼──────┼────────┼───┼──────┤
│1   │92年10月9 日│92年10月9 日│至中壢農工中心為│760 元│審理中繳回  │
│    │            │至          │92年度更新改善工│      │            │
│    │            │92年10月17日│程業務工程業務報│      │            │
│    │            │            │表查核          │      │            │
├──┼──────┼──────┼────────┼───┼──────┤
│2   │92年11月20日│92年11月20日│至竹南為 92 年度│360 元│審理中繳回  │
│    │            │至          │擴大建設專案工程│      │            │
│    │            │92年11月25日│督導            │      │            │
├──┼──────┼──────┼────────┼───┼──────┤
│3   │92年11月21日│92年11月20日│至台北新店水利署│896 元│審理中繳回  │
│    │            │至          │為 92 年集水區治│      │            │
│    │            │92年11月25日│理工程推銷案會議│      │            │
├──┼──────┼──────┼────────┼───┼──────┤
│4   │93年3 月25日│93年3 月25日│至台北新店經濟部│1398元│偵查中繳回  │
│    │            │至          │水利署為93年度水│      │            │
│    │            │93年3 月30日│庫淤沙清除工程檢│      │            │
│    │            │            │討會            │      │            │
├──┼──────┼──────┼────────┼───┼──────┤
│5   │93年3 月26日│93年3 月25日│至台北新店經濟部│698 元│偵查中繳回  │
│    │            │至          │水利署為93年度水│      │            │
│    │            │93年3 月30日│庫淤沙清除工程檢│      │            │
│    │            │            │討會            │      │            │
├──┼──────┼──────┼────────┼───┼──────┤
│6   │93年10月14日│93年10月14日│至轄區會同農委會│250 元│偵查中繳回  │
│    │            │至          │人員查檢艾利颱風│      │            │
│    │            │93年10月18日│檢修工程        │      │            │
├──┼──────┼──────┼────────┼───┼──────┤
│7   │93年10月15日│93年10月14日│至台中經濟部水利│686 元│偵查中繳回  │
│    │            │至          │署參加93年度集水│      │            │
│    │            │93年10月18日│區水庫淤沙清除工│      │            │
│    │            │            │程檢討會        │      │            │
├──┼──────┼──────┼────────┼───┼──────┤
│8   │93年10月22日│93年10月21日│至大埔工作站深井│398 元│1.出差核定單│
│    │            │至          │之源等圳更新改善│      │為93年10月20│
│    │            │93年10月26日│工程變更設計案  │      │日，但領據則│
│    │            │            │                │      │載為93年10月│
│    │            │            │                │      │22日。      │
│    │            │            │                │      │2.審理中繳回│
│    │            │            │                │      │。          │
├──┼──────┼──────┼────────┼───┼──────┤
│9   │94年1 月13日│94年1 月13日│至頭份修護工程查│374 元│審理中繳回  │
│    │            │至          │核監督          │      │            │
│    │            │94年1 月15日│                │      │            │
├──┼──────┼──────┼────────┼───┼──────┤
│10  │94年1 月14日│94年1 月13日│至台北為91年度明│896 元│審理中繳回  │
│    │            │至          │德水庫淤沙清除工│      │            │
│    │            │94年1 月15日│程調解經過工作報│      │            │
│    │            │            │告              │      │            │
├──┴──────┴──────┴────────┴───┴──────┤
│合計詐得金額：6716元                                                    │
└────────────────────────────────────┘
附表二：
┌─────┬───────────┬───────────┬──────────┐
│比較法條  │舊刑法於本案適用之法律│新刑法於本案適用之法律│依從舊從輕原則比較結│
│          │效果                  │效果                  │果                  │
├─────┼───────────┼───────────┼──────────┤
│刑法第33條│依修正前之刑法第33條第│依修正後之刑法第33條第│比較修正前後之主刑罰│
│          │5款 之規定，罰金為銀元│5款之規定，罰金刑為新 │金部分之數額，以95年│
│          │一元以上。            │臺幣一千元以上，以百元│7月1日修正公布施行前│
│          │                      │計算。                │之規定，較有利於被告│
│          │                      │                      │。                  │
├─────┼───────────┼───────────┼──────────┤
│刑法第56條│依修正前之刑法第56條之│依新刑法規定，已刪除刑│比較修正前後之論罪罪│
│          │規定，連續數行為而犯同│法第56條連續犯之規定，│數部分，以95年7 月1 │
│          │一罪名者，以一罪論。但│故應予分論併罰，但依同│日修正公布施行前之規│
│          │得加重其刑至2 分之1。 │法第51條第5 款但書，最│定，較有利於被告。  │
│          │                      │長不得逾30年。        │                    │
├─────┼───────────┼───────────┼──────────┤
│刑法第36條│依修正前之刑法第36第3 │依修正後之刑法第36條之│比較修正前後之褫奪公│
│          │款之規定，褫奪公權者，│規定，已刪除褫奪行使選│權之資格，以95年7 月│
│          │褫奪其行使選舉、罷免、│舉、罷免、創制、複決四│1 日修正公布施行之規│
│          │創制、複決四權之資格。│權之資格。            │定，較有利於被告。  │
├─────┴───────────┴───────────┴──────────┤
│綜合比較結果：                                                                  │
│本案綜其全部罪刑之比較，新修正之刑法僅就褫奪公權之資格部分較有利於被告，惟依修正│
│前之刑法規定，被告數行為可依連續犯之規定論以一罪，且若科予罰金，其最低法定本刑較│
│低，自較有利於被告，依刑法第2 條第1 項前段之規定，一體適用修正前（行為時）之刑法│
│規定。                                                                          │
└────────────────────────────────────────┘
附錄本判決論罪科刑法條
貪污治罪條例第5條第1項第2款
有下列行為之一者，處 7 年以上有期徒刑，得併科新台幣 6 千
萬元以下罰金：
一  意圖得利，擅提或截留公款或違背法令收募稅捐或公債者。
二  利用職務上之機會，詐取財物者。
三  對於職務上之行為，要求、期約或收受賄賂或其他不正利益
    者。
前項第 1 款及第 2 款之未遂犯罰之。
貪污治罪條例第12條第1項
犯第 4 條至第 6 條之罪，情節輕微，而其所得或所圖得財物或
不正利益在新台幣 5 萬元以下者，減輕其刑。
犯前條第 1 項、第 2 項之罪，情節輕微，而其行求、期約或交
付之財物在新台幣 5 萬元以下者，亦同。
貪污治罪條例第17條
犯本條例之罪，宣告有期徒刑以上之刑者，並宣告遞奪公權。
貪污治罪條例第19條
本例條未規定者，適用其他法律之規定。


司法院資訊處製作；財團法人民間司法改革基金會備份。
